【裁判字號】    97,重訴,9
【裁判日期】    970729
【裁判案由】    侵權行為損害賠償
【裁判全文】
臺灣高等法院民事判決                   97年度重訴字第9號
原      告  甲○○○
被      告  乙○○
            丙○○
共      同
訴訟代理人  呂光武律師
上列當事人間侵權行為損害賠償事件，原告提起刑事附帶民事訴
訟，經本院刑事庭裁定移送，本院於民國97年7月15日言詞辯論終
結，判決如下：
    主  文
原告之訴及假執行之聲請均駁回。
訴訟費用由原告負擔。
    事實及理由
一、原告聲明：（一）被告應連帶給付原告新台幣（下同）4320
    萬元及自起訴狀繕本送達翌日起至清償日止，按年息5％計
    算之利息。（二）願供擔保，請准宣告假執行。
    被告聲明：（一）如主文所示。（二）如受不利之判決，願
    供擔保請准免為假執行。
二、原告起訴主張：伊與被告乙○○共同合夥投資事業，坐落新
    竹縣湖口鄉○○段165號土地及其上建物門牌號碼同鄉○○
    路12之1號房屋（下稱系爭房地），伊分得20％，被告乙○
    ○取得80％，借被告丙○○名義登記為系爭房地之所有權人
    。嗣伊與被告乙○○約定在系爭房地共同經營保齡球館事業
    ，總出資為5000萬元，被告乙○○占80％出資額為4000萬元
    ，伊占20％出資額為1000萬元，除系爭房屋之估定額外，伊
    尚出資現金657萬9498元，被告乙○○應出資現金2631萬799
    2元，合計現金應有3289萬7490元。伊因另有工作，合夥經
    營之保齡球館事業全權委由被告乙○○負責經營。詎被告二
    人竟共同意圖為自己不法之利益，於83年10月20日將合夥所
    有之系爭房地以虛偽不實之買賣為由，申請地政機關移轉登
    記為彼等家族經營之新麗興業股份有限公司（下稱新麗興業
    公司）所有。嗣被告乙○○於85年間突然結束營業，雖經伊
    一再催促清算，均無法交代合夥現金之流向。伊就系爭房地
    受有下述損害：系爭房地依89年11月22日登記資料抵押權為
    4200萬元，銀行減2成放貸，其融資額為3500萬元，依銀行
    慣例以房地價值6成貸款，故系爭房地時價應有6000萬元；
    伊占20％，故伊之應有部分價值應為1200萬元；該1200萬元
    依年息18％計算自83年9月5日起至96年9月5日計13年之利息
    共計為3120萬元；合計被告應賠償伊本金加利息共4320萬元
    。爰依侵權行為之法律關係求為命被告連帶給付4320萬元及
    自起訴狀繕本送達翌日起至清償日止，按年息5％計付利息
    之判決（原告另請求被告連帶給付2120萬8975元本息部分，
    另以裁定終結之）。
被告則以：
（一）本件係刑事附帶民事訴訟，若原告主張之損害非因被告之
      犯罪行為所致，應不得以刑事附帶民事訴訟請求賠償。本
      院96年度上易字第1717號刑事判決認定被告之犯罪事實為
      ：「以買賣名義申請地政事務所將系爭房地移轉登記與新
      麗興業公司名下，使地政事務所承辦人誤認確有買賣關係
      存在，將不實之買賣事項登載於職務上掌管之土地登記簿
      、建物登記簿，完成所有權移轉登記」及「持上揭不實之
      登記文書向彰化銀行股份有限公司，設定抵押權貸款，並
      擔任連帶保證人而行使之」，原告應表明其就因被告使公
      務員登載不實及行使該登載不實文書之犯罪事實受有何損
      害及其間之因果關係，並舉證以實其說。被告否認原告受
      有損害，縱受有損害，亦非被告上開犯罪行為所致，應不
      得提起刑事附帶民事訴訟請求被告賠償。
（二）依刑事卷證資料所示，原告承認在損益表上看到貸款2500
      萬元之利息支出，證人江佳玲亦有向其報告利息支出，將
      分得之500萬元返還簡瑞瑞，且知以系爭房地向金融機構
      貸款等情，則系爭房地移轉登記在新麗興業公司名下，委
      託新麗興業公司以該房地向金融機構抵押借款，借款按股
      份比例分配，確係原告與被告乙○○共同決定無訛，原告
      並未受有任何損害。
（三）系爭房地係被告乙○○作價1710萬2510元買下，乃被告乙
      ○○單獨所有，登記在被告丙○○名下。嗣被告乙○○與
      原告成立「民族保齡球館」合夥，以系爭房地估價1710萬
      2510元作為出資4000萬元之一部。原告謂其就系爭房地分
      得20％，並非事實。又民族保齡球館營業呈連續虧損，當
      然停止營業，俾免虧損擴大，被告亦告知原告，且原告之
      子在該處一樓開設中醫診所，原告就停止營業之情諉稱不
      知，實難令人置信。而縱被告未將停止營業之事告知原告
      ，亦與犯罪事實無關。又「民族保齡球館」停止營業後，
      被告曾通知原告會同清算，但原告置之不理。
（四）退步言之，縱認原告對被告有侵權行為損害賠償請求權，
      其請求權已罹於時效而消滅。蓋原告曾於89年1月21日委
      託律師致函被告，足見原告於該日已知有損害及賠償義務
      人，其於96年12月間提起本件刑事附帶民事訴訟，已逾2
      年時效期間。又系爭房地以買賣為登記原因移轉登記與新
      麗興業公司名下，登記日期為83年10月20日，迄原告於96
      年12月間起提起本件刑事附帶民事訴訟，亦已逾10年，依
      民法第197條第1項規定，其請求權業已消滅。
三、兩造不爭執之事實：
    原告於89年5月18日對被告提起刑事告訴，指訴被告涉犯共
    同背信及使公務員登載不實等罪嫌，經台灣板橋地方法院檢
    察署檢察官以93年度偵續二字第6號提起公訴，本院96年度
    上易字第1717號刑事判決認定被告觸犯共同行使明知為不實
    之事項，而使公務員登載於職務上所掌之公文書，足以生損
    害於公眾及他人罪名，被告乙○○處有期徒刑5月，減為有
    期徒刑2月又15日；被告丙○○處有期徒刑3月，減為有期徒
    刑1月又15日。
四、經查本件原告係主張系爭房地為伊與被告乙○○之合夥財產
    ，登記為被告丙○○所有，伊就系爭房地有20％權利，被告
    二人共同意圖為自己不法之利益，於83年10月20日將系爭房
    地以虛偽不實之買賣為由，申請地政機關移轉登記為被告家
    族經營之新麗興業公司所有，致伊受有損害。而原告對被告
    提起刑事告訴，業經本院96年度上易字第1717號刑事判決認
    定被告觸犯共同行使明知為不實之事項，而使公務員登載於
    職務上所掌之公文書，足以生損害於公眾及他人罪名；原告
    既主張其因系爭房地移轉登記而受損害，其提起刑事附帶民
    事訴訟，請求被告賠償此部分損害，程序上核無不合。
五、惟按因侵權行為所生之損害賠償請求權，自請求權人知有損
    害及賠償義務人時起，2年間不行使而消滅。自有侵權行為
    時起，逾10年者亦同，民法第197條第1項定有明文。經查系
    爭房地係於83年10月20日以買賣為原因，移轉登記為新麗興
    業公司所有，有土地建物登記謄本可憑（見本院卷32-34頁
    ）；則原告主張被告二人以虛偽不實之買賣為由，申請地政
    機關將系爭房地移轉所有權登記為新麗興業公司所有，對伊
    成立侵權行為之時應係83年10月20日，原告迄96年12月13日
    始對被告提起本件刑事附帶民事訴訟，請求被告賠償，已逾
    10年，揆諸前開規定，被告為時效抗辯，應屬有據。原告對
    被告之侵權行為損害賠償請求權，既罹於時效而消滅，原告
    依侵權行為法律關係請求被告賠償，自不應准許。另按依刑
    事訴訟法第487條第1項規定，於刑事訴訟程序附帶提起民事
    訴訟，對於被告請求回復其損害，以被告被訴犯罪事實所生
    之損害為限，否則縱令得依其他事由，提起民事訴訟，亦不
    得於刑事訴訟程序附帶為此請求（最高法院60年度臺上字第
    633號判例參照）。原告另主張其依合夥關係請求被告賠償
    所受損害，此部分並非因被告被訴犯罪事實所生之損害，在
    本件刑事附帶民事訴訟，應不得為此請求，附此說明。
六、綜上所述，原告依侵權行為之法律關係請求被告連帶給付43
    20萬元及自起訴狀繕本送達之翌日起至清償日止，按年息5
    ％計付利息，為無理由，不應准許。其假執行之聲請亦失所
    依據，應併予駁回。
七、兩造其餘之攻擊或防禦方法，及未經援用之證據，經本院斟
    酌後，認為均不足以影響本判決之結果，無逐一詳予論駁之
    必要，併此敘明。
八、據上論結，本件原告之訴為無理由，依民事訴訟法第78條，
    判決如主文。
中    華    民    國    97    年    7     月    29    日
                  民事第八庭
                      審判長法  官  劉勝吉
                            法  官  連正義
                            法  官  鄭威莉
正本係照原本作成。
如不服本判決，應於收受送達後20日內向本院提出上訴書狀，其
未表明上訴理由者，應於提出上訴後20日內向本院補提理由書狀
（均須按他造當事人之人數附繕本）上訴時應提出委任律師或具
有律師資格之人之委任狀；委任有律師資格者，另應附具律師資
格證書及釋明委任人與受任人有民事訴訟法第466條之1第1項但
書或第2項（詳附註）所定關係之釋明文書影本。
中    華    民    國    97    年    7     月    31    日
                            書記官  李垂福
附註：
民事訴訟法第466條之1（第1項、第2項）：
對於第二審判決上訴，上訴人應委任律師為訴訟代理人。但上訴
人或其他法定代理人具有律師資格者，不在此限。
上訴人之配偶、三親等內之血親、二親等內之姻親，或上訴人為
法人、中央或地方機關時，其所屬專任人員具有律師資格並經法
院認為適當者，亦得為第三審訴訟代理人。


司法院資訊處製作；財團法人民間司法改革基金會備份。
